臺灣高等法院民事判決　　　　　　　　 95年度重上字第384號
上　訴　人　甲○○
　　　　　　丁○○
　　　　　　己○○
　　　　　　戊○○
　　　　　　乙○○
　　　　　　丙○○
　　　　　　庚○○
上七人共同
訴訟代理人　鄭洋一律師
複　代理人　李文欽律師
被　上訴人　景新育樂事業股份有限公司
法定代理人　辛○○
訴訟代理人　賴盛星律師
複　代理人　何淑媛律師
上列當事人間請求返還價金事件，上訴人對於中華民國95年7月
10日臺灣臺北地方法院95年度重訴字第458號第一審判決提起上
訴，本院於95年12月26日言詞辯論終結，判決如下：
    主  文
上訴駁回。
第二審訴訟費用由上訴人連帶負擔。
    事實及理由
一、本件被上訴人起訴主張：緣訴外人辛○○於民國81年12月22
    日向訴外人李江河購買其所有坐落台北市○○區○○段2小
    段915地號土地（下稱系爭土地），並簽訂買賣契約，價金
    新台幣（下同）1644萬8000元，均已給付完畢。嗣李江河於
    84年4月29日死亡，其繼承人為李王彩鳳、甲○○、丁○○
    、己○○、戊○○、李榮隆；而李榮隆又於88年6月8日死亡
    ，其繼承人為庚○○、乙○○、丙○○。另李王彩鳳於92年
    11月2日死亡，其繼承人為甲○○、丁○○、己○○、戊○
    ○、乙○○、丙○○（上2人為代位繼承），是以系爭土地
    買賣契約出賣人之地位，即由上訴人甲○○、丁○○、己○
    ○、戊○○、乙○○、丙○○、庚○○等繼承。惟上訴人等
    竟拒絕辦理系爭土地所有權移轉登記事宜，辛○○乃以上訴
    人等及李王彩鳳為對造，提起所有權移轉登記之訴，卻經最
    高法院於89年12月1日以89年度台上字第2737號民事判決認
    系爭土地買賣契約無效而判決辛○○敗訴確定。故系爭土地
    買賣契約既屬無效，則李江河受領系爭土地買賣價金即屬無
    法律上原因。嗣辛○○於93年11月18日將系爭土地買賣價金
    返還請求權讓與被上訴人，被上訴人自得依債權讓與、不當
    得利及繼承等法律關係，請求上訴人等返還系爭土地之買賣
    價金。爰提起本訴，求為命上訴人等應連帶給付被上訴人1,
    644萬8000元 (原審為被上訴人勝訴判決，上訴人等聲明不
    服，提起上訴)。被上訴人於本院答辯聲明：上訴駁回。
二、上訴人等則以：辛○○並非系爭土地買賣契約之買方，故其
    將價金返還請求權讓與被上訴人，係屬於通謀虛偽意思表示
    而無效。又辛○○與李江河訂立系爭土地買賣契約時，即已
    知系爭土地為農地，依法不得為移轉標的而無效，然辛○○
    仍給付李江河系爭土地買賣價金，係屬明知無給付義務而給
    付，且為不法原因之給付，依民法第180條第3款及第4款規
    定，上訴人等無返還之義務等語，資為抗辯。並於本院上訴
    聲明：(1)、原判決廢棄。(2)、被上訴人於第一審之訴暨其假
    執行之聲請均駁回。
三、本件經依民事訴訟法第463條準用同法第270條之1第1項第3
    款規定，整理並協議簡化爭點及不爭執點後，兩造同意僅就
    言詞辯論時所陳述之事實及主張之法律關係為論斷。查被上
    訴人主張：(1)、辛○○於81年12月22日與李江河簽訂系爭土
    地之買賣契約書，並已將買賣價金1644萬8000元全部給付完
    畢。(2)、李江河已於起訴前之84年4月29日死亡，而其繼承
    人為李王彩鳳、甲○○、丁○○、己○○、戊○○、李榮隆
    。嗣李榮隆又於88年6月8日死亡，其繼承人為庚○○、乙○
    ○、丙○○。而李王彩鳳則於92年11月2日死亡，其繼承人
    為甲○○、丁○○、己○○、戊○○、乙○○、丙○○（上
    2 人為代位繼承）。(3)、辛○○曾以上訴人等拒絕移轉系爭
    土地所有權為由，提起所有權移轉登記訴訟，經最高法院判
    決系爭土地買賣契約為無效，致辛○○敗訴確定等情。有不
    動產買賣契約書、兌領支票、繼承系統表、李江河除戶戶籍
    謄本、李王彩鳳死亡戶籍謄本、李榮隆除戶戶籍謄本、最高
    法院89年度台上字第2737號民事判決影本（見原審卷第7至
    11頁、第13頁、第36至45頁）可憑，且為上訴人等所不爭執
    ，堪信被上訴人此部分事實之主張為真正。惟被上訴人主張
    辛○○以上訴人等為對造，提起所有權移轉登記訴訟，既經
    最高法院於89年12月1日以89年度台上字第2737號民事判決
    認系爭土地買賣契約無效而判決辛○○敗訴確定，則李江河
    受領系爭土地買賣價金即屬無法律上原因，辛○○已於93年
    11月18日將系爭土地買賣價金返還請求權讓與被上訴人，被
    上訴人得依債權讓與、不當得利及繼承等法律關係，請求上
    訴人等返還系爭土地之買賣價金等情，則為上訴人所否認，
    並以前開情詞置辯。是本件兩造間之重要爭執之點厥為：(1)
    、系爭土地買賣契約之買受人為何？(2)、辛○○讓與系爭土
    地買賣契約之價金返還請求權之效力為何？(3)、李江河是否
    為無法律上之原因而受領系爭土地之買賣價金？系爭土地買
    賣契約之買受人有無明知無給付義務而為給付之情事？抑或
    系爭土地買賣契約有不法之原因？茲分述如下：
(一)、系爭土地買賣契約之買受人為何：
１、按確定判決之既判力，固以訴訟標的經表現於主文判斷事項
    為限，判決理由並無既判力，但法院於判決理由中，就訴訟
    標的以外，當事人主張之重要爭點，本於當事人辯論之結果
    已為判斷時，對此重要爭點所為之判斷，除有顯然違背法令
    ，或當事人已提出新訴訟資料，足以推翻原判斷之情形外，
    應解為在同一當事人就該已經法院判斷之重要爭點，不得作
    相反之主張或判斷，始符民事訴訟上誠信原則（最高法院92
    年度台上字第315號判決意旨參照）。
２、查系爭土地買賣契約之買方為「辛○○」、賣方為「李江河
    」，有不動產買賣契約附卷可稽（見原審卷第7至9頁），且
    辛○○以上訴人等及李王彩鳳為對造，提起所有權移轉登記
    之訴，雖經最高法院於89年12月1日以系爭土地買賣契約無
    效為由判決辛○○敗訴確定，惟該判決亦肯認系爭土地買賣
    契約之當事人為辛○○與李江河，有該院89年度台上字第27
    37號民事判決影本在卷可憑（見原審卷第13頁），且經本院
    調閱該案卷宗查明無訛。揆諸上開說明，系爭土地買賣契約
    之當事人為何，雖屬本件之重要爭點，然此爭點既經前開所
    有權移轉登記乙案為判斷，而上訴人等於本件並未提出新之
    訴訟資料足以推翻該案之判斷，則本院就此爭點自不得再為
    相反之判斷甚明。上訴人等辯稱系爭土地之買賣契約存在於
    被上訴人與李江河間云云，自非可取。
(二)、辛○○讓與系爭土地買賣契約之價金返還請求權之效力為
      何：
１、按債權除依其性質，不得讓與，或依當事人之特約，不得讓
    與，或債權禁止扣押者外，債權人得將債權讓與於第三人，
    民法第294條第1項定有明文。次按「債權之讓與，非經讓與
    人或受讓人通知債務人，對於債務人不生效力。」民法第29
    7條第1項前段亦有明定。
２、查系爭買賣契約既存在於辛○○與李江河間，且辛○○訴請
    上訴人等及李王彩鳳為所有權移轉登記乙案，復經最高法院
    於89年12月1日以89年度台上字第2737號民事判決認系爭土
    地買賣契約為無效而判決辛○○敗訴確定，則上訴人等之被
    繼承人李江河自始即屬無法律上原因而收受系爭土地之買賣
    價金，辛○○自得依繼承及不當得利之法律關係，請求上訴
    人等返還系爭土地買賣價金。又辛○○對於李江河就系爭買
    賣價金之不當得利返還請求權，並無不得讓與之特約，且該
    不當得利返還請求權，性質上並非不得讓與，亦非禁止扣押
    。是以辛○○於93年11月18日與被上訴人訂立債權讓與契約
    書，將系爭土地買賣價金之不當得利返還請求權讓與被上訴
    人（見原審卷第22頁），並於上訴人等及李王彩鳳以被上訴
    人為對造另案請求損害賠償之訴訟程序【本院93年度重上更
    (一)字第126號】中為債權讓與通知，(見原審卷第14至20頁
    被上訴人於該案所提出之民事準備狀影本)，即與前開債權
    讓與之規定相符，自已生債權讓與之效力。雖上訴人等辯稱
    辛○○債權讓與之行為係通謀意思表示為無效，惟未舉證以
    實其說，故而上訴人等如是抗辯，要無可取。
(三)、系爭土地買賣契約之買受人有無明知無給付義務而為給付
      之情事，抑或系爭土地買賣契約有不法之原因：
１、李江河是否為無法律上之原因而受領系爭買賣價金：
    查李江河受領辛○○所交付系爭土地之買賣價金為1,644萬
    8,000元，有其兌領之支票影本3張在卷可稽（見原審卷第10
    頁），且為上訴人等所不爭執（見原審卷第46、47頁）。而
    系爭土地買賣契約業經最高法院於89年12月1日以89年度台
    上字第2737號民事判決認違反實施耕者有其田條例第28條第
    1項規定而無效，復有該院民事判決影本在卷可參（見原審
    卷第13頁），堪信李江河自始即屬無法律上原因而受領系爭
    土地之買賣價金。
２、辛○○是否為明知無給付義務而為給付：
(1)、按因清償債務而為給付，於給付時明知無給付之義務者，不
    得請求返還，固為民法第180條第3款所明定。惟該條款所謂
    明知無給付之義務，係指原無債務而直接及確定之故意認為
    有債務而為給付者而言（最高法院94年度台上字第897號判
    決意旨參照）。
(2)、查辛○○當初係本於系爭土地買賣契約而給付1,664萬8,000
    元之價金予李江河，且系爭土地買賣契約乃因李江河亡故後
    ，其繼承人即上訴人等及李王彩鳳不願依約將系爭土地所有
    權移轉登記予辛○○所指定之人即被上訴人，故辛○○對上
    訴人等及李王彩鳳提起前開所有權移轉登記之訴，經判決其
    敗訴確定後，始知系爭土地買賣契約為無效，此觀前開確定
    判決自明（見原審卷第13頁）。是以揆諸前開說明，可知辛
    ○○於給付系爭土地買賣價金1,664萬8,000元予李江河時，
    尚不知其為無給付義務而為給付。故而上訴人等辯稱辛○○
    為明知無給付義務而為給付系爭買賣價金，依民法第180條
    第3款規定，不得請求返還云云，自非有據。
３、辛○○是否為不法原因之給付：
(1)、按民法第180條第4款規定，因不法原因而為給付者，不得請
    求返還。所謂不法原因，係指給付之原因違反公共秩序或善
    良風俗而言，非謂凡違反強制或禁止規定之行為均屬之。蓋
    法律禁止或強制規定，或因國家政策考量之結果，若概指為
    不法原因之給付而謂已給付者不得請求返還，將有失衡平（
    最高法院81年度台上字第742號判決意旨參照）。
(2)、查辛○○既係本於系爭土地買賣契約而給付價金予李江河，
    雖系爭土地買賣契約經前開所有權移轉登記乙案確定判決認
    為違反實施耕者有其田條例第28條第1項規定而無效，但辛
    ○○與李江河簽訂系爭買賣契約時，既不知該買賣契約為無
    效，則辛○○本於系爭土地買賣契約所為之給付，自難謂有
    違反公共秩序或善良風俗可言。是上訴人等辯稱辛○○為不
    法原因而給付系爭買賣價金，依民法第180條第4款規定，不
    得請求返還云云，亦非有據。
四、綜上所述，李江河既為無法律上原因而受領系爭土地之買賣
    價金，則其繼承人即上訴人等即負有返還受領系爭價金之義
    務。故被上訴人本於債權讓與、不當得利及繼承等法律關係
    ，請求上訴人等應連帶給付被上訴人1,644萬8,000元，洵屬
    正當，應予准許。原審為上訴人等敗訴判決，於法並無不合
    。上訴意旨指摘原判決不當，求予廢棄改判，為無理由，應
    予駁回上訴。又本件事證已臻明確，兩造其餘攻擊、防禦方
    法經逐一審酌後，認與判決結果不生影響，無再論述之必要
    ，附此敘明。
五、據上論結，本件上訴為無理由，依民事訴訟法第449條第1項
    、第78條、第85條第2項，判決如主文。
中    華    民    國    96    年    1    月    16    日
                    民事第十庭
                        審判長法  官  阮富枝
                              法  官  吳麗惠
                              法  官  黃豐澤
正本係照原本作成。
上訴人如不服本判決，應於收受送達後20日內向本院提出上訴書
狀，其未表明上訴理由者，應於提出上訴後20日內向本院補提理
由書狀（均須按他造當事人之人數附繕本）上訴時應提出委任律
師或具有律師資格之人之委任狀；委任有律師資格者，另應附具
律師資格證書及釋明委任人與受任人有民事訴訟法第466條之1第
1項但書或第2項（詳附註）所定關係之釋明文書影本。
中    華    民    國    96    年    1     月    18    日
                              書記官  廖艷莉
附註：
民事訴訟法第466條之1（第1項、第2項）：
對於第二審判決上訴，上訴人應委任律師為訴訟代理人。但上訴
人或其他法定代理人具有律師資格者，不在此限。
上訴人之配偶、三親等內之血親、二親等內之姻親，或上訴人為
法人、中央或地方機關時，其所屬專任人員具有律師資格並經法
院認為適當者，亦得為第三審訴訟代理人。